臺灣基隆地方法院民事判決　　　　　　　96年度簡上字第34號
上　訴　人　楓林小橋第二期公寓大廈管理委員會
法定代理人　戊○○
被上訴人　　中華公寓大廈管理維護有限公司
法定代理人　乙○○
訴訟代理人　甲○○
上列當事人間請求請求返還代收管理費事件，上訴人對於中華民
國96年5月28日本院基隆簡易庭96年度基簡字第94號第一審判決
提起上訴，本院合議庭於民國96年11月26日辯論終結，判決如下
：
    主  文
原判決關於駁回上訴人下開第二項之訴部分，及其假執行之聲請
暨訴訟費用之裁判均廢棄。
上開廢棄部分，被上訴人應給付上訴人新臺幣壹拾萬伍仟捌佰零
伍元，及自民國九十六年三月二十一日起至清償日止，按年息百
分之五計算之利息。
其餘上訴駁回。
第一、二審訴訟費用，由上訴人負擔四分之一，餘由被上訴人負
擔。
    事  實
甲、上訴人方面：
一、聲明：(一)原判決廢棄；(二)被上訴人應給付上訴人新臺幣（下
    同）135,784元及自起訴狀繕本送達翌日起至清償日止，按
    年息百分之5計算之利息。
二、陳述：除與原判決記載相同者，茲引用之外，補稱略以：
  (一)被上訴人派駐社區總幹事丁○○於95年3月中旬生產期間未
    經上訴人同意，即將代收之管理費交付非受領權人陳金生，
    實屬不當。當時社區主委高台生事前並不知情，事後亦未同
    意，其在知悉後協助被上訴人向陳金生索回亦事理之常；且
    當時財務委員徐國峰係要求被上訴人若真無人手可將收取之
    管理費存入管委會帳戶時，可將收取之管理費交給陳金生存
    入管委會帳戶。惟被上訴人已自承原總幹事丁○○生產期間
    ，已另派總幹事甲○○接任業務，應無人手不足情事，自無
    將收取之管理費交由陳金生代為存入管委會帳戶之必要。又
    被上訴人除在前總幹事丁○○生產時將代收之管理費交付陳
    金生外，被上訴人後續接任之總幹事甲○○亦放任由警衛庚○○、己○○、丙○○代收社區管理費，在未經上訴人同意
    下，即私下將收取之管理費分次交付陳金生，是被上訴人難
    辭疏於查證之責。
  (二)被上訴人如需將前開管理費交付陳金生，依社區規約應先徵
    求上訴人同意，縱使曾徵詢當時主委及財務委員之同意，惟
    事後仍需上訴人核准，方符程序。此外，依社區規約已限定
    社區主委代表管理委員會之職掌範圍，並無包括可同意他人
    代收住戶管理費、代存銀行或指定受領人之權責。
  (四)爰依民法第541條第1項規定，請求被上訴人返還代收之95年
    3 月17日至同月31日之管理費135,784元及法定遲延利息。
三、證據：除援用第一審所提證據外，補提收入明細表、社區規
    約、總幹事履歷表各1 件為證，並聲請訊問證人丁○○、丙○○、己○○及庚○○。
乙、被上訴人方面：
一、聲明：上訴駁回。
二、陳述：除與原判決記載相同者，茲引用之外，補稱略以：
  (一)副主委陳金生係委員會第二高階，且為主委之代理人，上訴
    人非但無命令或指示禁止交付管理費予前副主委陳金生，且
    專職財務業務之財務委員亦二度授意可由陳金生收受管理費
    ，是被上訴人將收取之管理費交付前副主委陳金生並無疏失
    ，其債之關係已然消滅。
  (二)上訴人對陳金生已申請基隆市安樂區公所、法院進行調解，
    並與陳金生達成協議分期攤還，足證被上訴人已完成交付管
    理費之程序。
  (三)95年3月19日警衛丙○○曾請示前財委徐國峰交付管理費之
    對象時，經前財委指示交付予前副主委陳金生即可，嗣經警
    衛己○○再以電話確認無訛，方將收取之管理費全數交由副
    主委陳金生收受，顯示上訴人亦認為將管理費交付前副主委
    陳金生並無不妥之處。
三、證據：除援用第一審所提證據外，補提調解聲請書、分期攤
    還協議書等為證。
    理  由
一、上訴人主張：兩造於94年5月1日訂立楓林小橋定型化契約（
    下稱系爭契約），約定由被上訴人為上訴人社區綜合管理維
    護，系爭契約第2條並約定被上訴人應代辦上訴人管委會費
    用之收取及協助製作帳冊；而依兩造慣例，被上訴人於收取
    住戶按月繳交之管理費後，均於數日內由被上訴人派駐上訴
    人社區之總幹事統一存入上訴人設於基隆市第一信用合作社
    大武崙分社帳戶內，再於月底製作月報表經上訴人財務委員
    核對後，提交上訴人審查。詎被上訴人派駐上訴人社區之原
    總幹事丁○○及警衛庚○○、己○○、丙○○等人，於收受
    住戶繳納95年3月17日至同年月31日之管理費共計135,784
    元（下稱系爭管理費）後，未依約存入上訴人前揭帳戶，而
    經上訴人財務委員同意，將系爭管理費交予訴外人即上訴人
    前副主任委員陳金生，惟上訴人前主任委員高台生並未同意
    ，且主任委員及財務委員亦無同意被上訴人將收取之管理費
    交付他人之權限，此同意係管理委員會決議事項，被上訴人
    未向上訴人清償因處理委任事務所收取之金錢，屢經上訴人
    催討，被上訴人均置之不理，爰依民法第541條第1項之規定
    ，請求被上訴人給付135,784元，及自起訴狀繕本送達翌日
    即96年3月21日起至清償日止，按年息5％計算之利息等語。
二、被上訴人則以：被上訴人派駐上訴人社區之原總幹事丁○○
    因於95年3月17日深夜臨時生產，故由被上訴人派遣新任總
    幹事甲○○進駐上訴人社區接任其業務；而訴外人即上訴人
    當時之副主任委員陳金生於新任總幹事甲○○報到期間，告
    知已與原總幹事丁○○交接，故被上訴人方將上訴人社區之
    管理費、停車費金額暫交由前副主委陳金生處理，而未交給
    新任總幹事甲○○管理。又被上訴人交付前揭款項行為，亦
    經上訴人當時之主任委員高台生與財務委員徐國峰同意，且
    上訴人嗣後已與訴外人陳金生進行調解，並達成分期攤還之
    協議等情，足見訴外人陳金生雖未將被上訴人所交付之款項
    存入上訴人之前揭帳戶，惟被上訴人既已將系爭管理費交與
    有受領權之人，即已發生清償效力等語，資為抗辯。
三、兩造不爭執事項：
  (一)兩造於94年5月1日訂立系爭契約，契約第2條約定被上訴人
    應代辦上訴人管委會費用之收取及協助製作帳冊；且依兩造
    慣例，被上訴人於收取住戶按月繳交之管理費後，均於數日
    內由被上訴人派駐上訴人社區之總幹事統一存入上訴人設於
    基隆市第一信用合作社大武崙分社帳戶內，再於月底製作月
    報表經上訴人財務委員核對後，提交上訴人審查。
  (二)被上訴人派駐上訴人社區之原總幹事丁○○於生產期間至新
    任總幹事甲○○於95年3月20日接任前（即自95年3月17日至
    同年月19日止），被上訴人代收之管理費為29,979元；而自
    新任總幹事甲○○接任後至同年月31日止，被上訴人代收之
    管理費為105,805元，合計135,784元。且被上訴人已將系爭
    管理費135,784元交由訴外人即上訴人當時之副主任委員陳
    金生收受，而訴外人陳金生並未將系爭管理費存入上訴人上
    開管理費專戶內。
四、得心證之理由：
    本件兩造所爭執者，在於被上訴人將系爭管理費交與訴外人
    陳金生時，其對上訴人是否已生清償之效力？茲分別論述如
    下：
  (一)於95年3月17日至同年月19日即被上訴人前總幹事丁○○生
    產期間，被上訴人所代收之管理費29,979元部分：
    1.按依債務本旨，向債權人或其他有受領權人為清償，經其
      受領者，債之關係消滅，民法第309條第1項定有明文。本
      件上訴人主張被上訴人未依慣例將代收之管理費存入上開
      約定帳戶，且是否同意第三人代上訴人受領系爭管理費乃
      上訴人即管理委員會之決議事項，主任委員及財務委員均
      無同意之權，而上訴人當時並未決議同意，故上訴人當時
      之主任委員高台生及財務委員徐國峰並無權同意被上訴人
      得委由訴外人陳金生代收系爭管理費等語，為被上訴人所
      否認，並辯稱因原總幹事丁○○生產，被上訴人是在徵得
      上訴人當時之主任委員高台生與財務委員徐國峰同意後，
      才將丁○○於95年3月17日至同年月19日間代收之管理費
      ，交予訴外人即上訴人當時的副主任委員陳金生，而依上
      訴人之管理委員職掌表可知，主任委員等人均應有代上訴
      人同意之權，故被上訴人交付與訴外人陳金生之管理費，
      即生清償之效力等語。經查，證人即上訴人當時之主任委
      員高台生於原審作證時固否認曾同意被上訴人可將收取之
      管理費交由訴外人陳金生代收等語，惟證人徐國峰於原審
      時證稱：「（問：丁○○生產時，被告【即被上訴人】收
      取的管理費如何處理？）丁○○3月17日生產當天，陳金
      生從丁○○的病房打電話給我，告訴我丁○○已經生產並
      且把之前收的管理費交給他，我要他把管理費拿回來給管
      委會對帳，但他並沒有拿回來。」、「（問：被告公司有
      無向你詢問收取的管理費可否交給陳金生？）有，大約在
      95 年3月18日左右，但是我要求被告還是要存入管委會帳
      戶，不過當時他們的人手不足，所以我才告訴他們如果他
      們真的沒有人手去存，再交給陳金生去存入管委會帳戶。
      」等語（見原審卷118頁、119頁）。可徵上訴人之財委即
      證人徐國峰確曾同意被上訴人在其前總幹事丁○○生產期
      間，被上訴人尚未指派新任總幹事接任職務，被上訴人在
      此特殊情況人手不足之際，可暫將此期間內收取之管理費
      交由上訴人前副主委陳金生處理；參之兩造關於被上訴人
      代收管理費之處理慣例，皆為被上訴人收取住戶按月繳交
      之管理費後，再於月底以月報表與上訴人之財務委員核對
      ，顯見上訴人之財務委員就管理費之處理事宜，在外觀上
      具有使被上訴人信賴其為有權同意之人。是證人即上訴人
      當時之財務委員徐國峰既已對被上訴人表示「如果他們（
      即被上訴人）真的沒有人手去存，再交給陳金生去存入管
      委會帳戶」等語，自足使被上訴人信賴訴外人陳金生在此
      期間為有受領權人，則被上訴人在新任總幹事甲○○於95
      年3月20日接任前，將95年3月17日至同年月19日代收之管
      理費29,979元交予訴外人陳金生，自生清償之效力。
    2.綜上，被上訴人就96年3月17日至同年月19日代收之管理
      費29,979元部分既生清償之效力，是其所辯尚非無據，應
      可採信。
  (二)於95年3月20日至同年月31日即被上訴人派駐之新任總幹事
    甲○○就任後，被上訴人所代收之管理費105,805元部分：
    1.按受任人因處理委任事務，所收取之金錢、物品及孳息，
      應交付於委任人，民法第541條第1項定有明文。本件上訴
      人主張就管理費之交付方式，依兩造慣例為被上訴人於收
      取住戶按月繳交之管理費後，於數日內由被上訴人派駐上
      訴人社區之總幹事統一存入上訴人設於基隆市第一信用合
      作社大武崙分社帳戶內，再於月底製作月報表經上訴人財
      務委員核對後，提交上訴人審查乙情，為被上訴人所不爭
      執；且被上訴人新任總幹事甲○○亦已於95年3月20日正
      式就任，自應按上述慣例將收取之管理費存入前揭上訴人
      約定帳戶，方生清償管理費之效力。然被上訴人未將其自
      95 年3月20日至同年月31日止所代收之管理費105,805元
      存入上訴人前揭約定帳戶乙情，既為被上訴人所不爭執，
      而僅以已徵得證人即上訴人當時之財務委員徐國峰同意等
      語置辯，惟被上訴人派駐上訴人社區之新任總幹事既已於
      95年3月20日正式就任，則關於管理費之清償方式，自應
      回復常態，即按上開慣例由被上訴人之總幹事收取後統一
      存入上訴人前揭約定帳戶內，始合於兩造所約定之清償方
      式，且被上訴人於原審審理時亦坦承在本件事件發生後，
      管理費之交付方式都是在財委核對無誤後存到銀行等語（
      見原審卷106頁），足見被上訴人亦認為此種管理費交付
      方式為兩造所約定之清償方式。是被上訴人於其新任總幹
      事甲○○上任後，捨此不為，竟仍將所代收之管理費交付
      訴外人陳金生，難認其已依債之本旨提出給付，自不生清
      償之效力。
    2.綜上，被上訴人於95年3月20日至同年月31日止所代收之
      管理費105,805元，既未依兩造慣例存入上訴人前揭約定
      帳戶內，自不生清償之效力。
五、綜上所述，上訴人基於委任關係依民法第541條第1項規定，
    請求被上訴人給付105,805元，及自起訴狀繕本送達被上訴
    人翌日即96年3月21日起至清償日止，按年息百分之5計算之
    利息，為有理由，應予准許；逾此部分之請求，則為無理由
    ，應予駁回。原審就上開應准許部分為上訴人敗訴判決，即
    有未合，上訴意旨指摘原判決此部分不當，求予廢棄改判，
    為有理由，爰將原判決該部分廢棄改判如主文第2項所示。
    至上訴人其餘請求不應准許部分，原審為上訴人敗訴之判決
    ，核無不合，上訴人仍執陳詞指摘原判決此部分不當，求予
    廢棄改判，為無理由，應予駁回。
六、本件事證已臻明確，兩造其餘攻擊防禦方法及舉證，經審酌
    後，於判決結果不生影響，爰不一一論述，併此敘明。
七、據上論結：本件上訴為一部有理由，一部無理由，依民事訴
    訟法第436條之1第3項、第450條、第449條第1項、第79條，
    判決如主文。
中　　華　　民　　國　　96　　年　　12　　月　　10　　日
                    審判長法　官　李媛媛
                          法  官  李木貴
                  　　　　法　官  林玉珮
以上正本係照原本作成。
本件判決不得上訴。
中　　華　　民　　國　　96　　年　　12　　月　　10 　　日
                          書記官　洪福基
